---
title: 'TP Classification non supervisée - Correction'
author: Analyse des données
date: Master ISEFAR - M1
output: 
  pdf_document: 
    number_sections: yes
editor_options: 
  chunk_output_type: inline
---

```{r setup, include=FALSE}
knitr::opts_chunk$set(echo = TRUE)
```


```{r,warning=FALSE}
rm(list=ls())
library("tidyverse") #pour avoir de 'beaux' graphiques
library("FactoMineR") #pour effectuer l'ACP
library("factoextra") #pour extraire et visualiser les résultats issus de FactoMineR
library(corrplot)
```

# Criminalités aux USA
## Données
```{r}
data(USArrests)
```


## Normalisation des données et calcul des distances entre individus avec la distance euclidienne
```{r}
USArrests.cr <-  USArrests %>% scale(.,scale=TRUE, center=TRUE)
USArrests.dist <- USArrests.cr %>% dist(., method = "euclidean")
```

## CAH
```{r, out.width = "70%",fig.align='center'}
# Lien simple
USArrests.single<-USArrests.dist %>% hclust(., method = "single")
fviz_dend(USArrests.single, cex = 0.5)
# Lien complet
USArrests.average<-USArrests.dist %>% hclust(., method = "average")
fviz_dend(USArrests.average, cex = 0.5)
# distance de ward
USArrests.ward<-USArrests.dist^2 %>% hclust(., method = "ward.D")
fviz_dend(USArrests.ward, cex = 0.5)

# Courbe de l'augmentation de l'inertie intra-groupe en fonction du nombre d'itérations
plot(USArrests.ward$height,type="s",xlab="nb itérations",ylab="heigth")
```

On choisit 4 groupes 
```{r, out.width = "70%",fig.align='center'}
fviz_dend(USArrests.ward, 
          k=4,
          cex = 0.8, 
          palette="jco",
          rect = TRUE, rect_fill = TRUE, # Rectangle autour des groupes
          rect_border = "jco",
          labels_track_height = 70
          ) 
```


## Représentation des groupes sur le plan principal de l'ACP 

```{r, out.width = "70%",fig.align='center'}
# On récupère les k groupes
cluster.CAH <- USArrests.ward %>%  cutree(., k =4)
# ACP 
res.pca=PCA(USArrests,scale.unit = TRUE,ncp = 4,graph=FALSE)
# visualiser les classes sur le premier plan factoriel de l'ACP
fviz_pca_ind(res.pca,axes=c(1,2),habillage=as.factor(cluster.CAH))
fviz_pca_biplot(res.pca,axes=c(1,2),habillage=as.factor(cluster.CAH))
# moyennes des variables par groupe
knitr::kable(aggregate(USArrests, by=list(as.factor(cluster.CAH)),mean),digits=1)
```

## K-means
```{r, out.width = "70%",fig.align='center'}
# 1 fois
res.kmeans <- USArrests %>% kmeans(.,centers =4,nstart = 1)
cluster.kmeans <- res.kmeans$cluster
fviz_pca_biplot(res.pca,axes=c(1,2),habillage=as.factor(cluster.kmeans))

# 1 fois
res.kmeans <- USArrests %>% kmeans(.,centers =4,nstart = 1)
cluster.kmeans <- res.kmeans$cluster
fviz_pca_biplot(res.pca,axes=c(1,2),habillage=as.factor(cluster.kmeans))

# 10 fois
res.kmeans <- USArrests %>% kmeans(.,centers =4,nstart = 10)
cluster.kmeans <- res.kmeans$cluster
fviz_pca_biplot(res.pca,axes=c(1,2),habillage=as.factor(cluster.kmeans))
```

## Comparaisons CAH et k-means
```{r}
knitr::kable(cbind(cluster.kmeans,cluster.CAH))
```


# Fertilité et indicateurs socio-économiques en Suisse

## Données
```{r}
data(swiss)
```


## CAH avec la distance de Ward
```{r, out.width = "70%",fig.align='center'}
# CAH
swiss.var <- swiss %>% dplyr::select(-Fertility)

swiss.cr <- swiss.var %>% scale(.,scale=TRUE, center=TRUE)
swiss.dist <- swiss.cr %>% dist(., method = "euclidean")
swiss.ward<- swiss.dist^2 %>%hclust(., method = "ward.D")

# Nombre de groupes?
fviz_dend(swiss.ward, cex = 0.5)
fviz_dend(swiss.ward, 
          k=3,
          cex = 0.8, 
          palette="jco",
          rect = TRUE, rect_fill = TRUE, # Rectangle autour des groupes
          rect_border = "jco",
          labels_track_height = 40
          ) 
```



## Représentation des groupes à l'aide de l'ACP
```{r, out.width = "70%",fig.align='center'}
cluster <- swiss.ward %>% cutree(., k =3)
# ACP 
res.pca=PCA(swiss,scale.unit = TRUE,ncp = 5,graph=FALSE,quanti.sup = 1)
# visualiser les classes sur le premier plan factoriel de l'ACP
fviz_pca_ind(res.pca,axes=c(1,2),habillage=as.factor(cluster))
fviz_pca_var(res.pca,axes=c(1,2),col.var="cos2")
fviz_pca_biplot(res.pca,axes=c(1,2),habillage=as.factor(cluster))
# moyennes des variables par groupe
knitr::kable(aggregate(swiss[,-1], by=list(as.factor(cluster)),mean),digits=1) 
```

# Décathlon

## Données et statistiques simples
```{r, out.width = "70%",fig.align='center'}
# Données
data(decathlon)
decathlon <- decathlon %>% filter(Competition=="OlympicG") %>% dplyr::select(-Competition)
knitr::kable(head(decathlon))
dim(decathlon)

#Statistiques simples
summary(decathlon)
decathlon.active <- decathlon %>% dplyr::select(-Rank,-Points)
decathlon.active %>% summarise_all(mean)
decathlon.active %>% summarise_all(var)

#Corrélation
correlation <- decathlon.active %>% cor(.)
print(correlation,digits=3)
correlation %>% corrplot
```

## ACP
```{r}
res.pca=PCA(decathlon,scale.unit = TRUE,ncp = 10,quanti.sup = 11:12,graph=FALSE)
# les variables supplémentaires sont intégrées au graphe mais ne sont pas 
# prises en compte pour l'ACP
```

### Valeurs propres
```{r, out.width = "70%",fig.align='center'}
res.pca$eig
fviz_eig(res.pca, addlabels = TRUE)
```

### Variables
```{r, out.width = "70%",fig.align='center'}
fviz_pca_var(res.pca, geom = c("text", "arrow"), col.var = "cos2",axes=1:2) + theme_classic()
fviz_pca_var(res.pca, geom = c("text", "arrow"), col.var = "cos2",axes=3:4) + theme_classic()
```

### Individus
```{r, out.width = "70%",fig.align='center'}
fviz_pca_ind (res.pca, col.ind = "cos2",axes=1:2,
             gradient.cols = c("#00AFBB", "#E7B800", "#FC4E07"),
             repel = TRUE # Évite le chevauchement de texte
             )
fviz_pca_ind (res.pca, col.ind = "cos2",axes=3:4,
             gradient.cols = c("#00AFBB", "#E7B800", "#FC4E07"),
             repel = TRUE # Évite le chevauchement de texte
             )
```

### Biplot
```{r, out.width = "70%",fig.align='center'}
fviz_pca_biplot(res.pca, repel = TRUE,
                col.var = "#2E9FDF", # Couleur des variables
                col.ind = "#696969"  # Couleur des individus
                )
```

## Classification par CAH
```{r}
decathlon.cr <-  decathlon.active %>% scale(., scale=T, center=T) 
decathlon.dist <- decathlon.cr %>% dist(., method = "euclidean")
decathlon.ward<-decathlon.dist^2 %>% hclust(., method = "ward.D")
```


### Représentation graphique et choix du nombre de groupes 
```{r, out.width = "70%",fig.align='center'}
# Dendrogramme et choix du nombre de groupes
fviz_dend(decathlon.ward, cex = 0.5)
fviz_dend(decathlon.ward, 
          k=5,
          cex = 0.8, 
          palette="jco",
          rect = TRUE, rect_fill = TRUE, # Rectangle autour des groupes
          rect_border = "jco",
          labels_track_height = 40
          ) 
cluster <- cutree(decathlon.ward, k =5)

```

### Interprétation des groupes


```{r, out.width = "70%",fig.align='center'}
# visualiser les classes sur le premier plan factoriel de l'ACP
fviz_pca_biplot(res.pca,axes=c(1,2),habillage=as.factor(cluster))
fviz_pca_biplot(res.pca,axes=c(3,4),habillage=as.factor(cluster))
# moyennes des variables par groupe
knitr::kable(aggregate(decathlon.active, by=list(as.factor(cluster)),mean),digits=1) 
```
